【裁判字號】    98,上易,656
【裁判日期】    981215
【裁判案由】    詐欺
【裁判全文】
臺灣高等法院臺南分院刑事判決         98年度上易字第656號
上  訴  人  臺灣嘉義地方法院檢察署檢察官
被      告  甲○○
上列上訴人因被告詐欺案件，不服臺灣嘉義地方法院97年度簡上
字第233號中華民國98年7月9日第一審判決（起訴案號：臺灣嘉
義地方法院檢察署97年度偵字第2991號），提起上訴，本院判決
如下：
    主  文
原判決撤銷。
甲○○幫助犯詐欺取財罪，處有期徒刑參月，如易科罰金，以新
臺幣壹仟元折算壹日。
    事  實
一、緣某詐騙集團成員意圖為自己不法所有，先於同月20日下午
    7時許，利用電腦設備連結至「match.msn交友網」聊天室，
    以暱稱「姍姍」之女子名義，與在嘉義縣朴子市○○路○段
    51號稻江技術暨管理學院學生宿舍之乙○○聊天，佯稱不實
    之援交訊息，並留取乙○○行動電話號碼；復於同月23日下
    午10時25分許，再以自稱「姍姍」女子之名義，利用電話與
    乙○○相約於同日下午11時在嘉義市火車站前見面，然乙○
    ○依約前往時，該自稱「姍姍」女子之人並未現身。嗣另一
    名姓名年籍均不詳之某男，又以電話連絡乙○○，佯稱:如
    欲完成援交事宜，需先確定身分及至嘉義市○○路345號渣
    打銀行嘉義分行之ATM提領新台幣(下同)31000元並匯款，供
    作保證金，待完成援交後再歸還保證金等語，乙○○不疑有
    他，遂依指示至上處匯款，然該次匯款並未成功。
二、甲○○應能預見一般人取得他人金融帳戶之行徑，常與財產
    犯罪之需要密切相關，且取得他人帳戶之目的，在於取得贓
    款及掩飾犯行不易遭人追查，又對於提供帳戶，雖無引發他
    人萌生犯罪之確信，但仍以縱若有人持以犯罪，亦不違反其
    幫助犯罪之本意，竟基於幫助不詳姓名人士(即上開詐集團
    騙成員)詐騙金錢之犯意，於民國97年2月25日，在不詳地點
    ，將其於同日下午2時55分許甫開設之渣打國際商業銀行股
    份有限公司（下簡稱渣打銀行）西屯分行帳號00000000000
    號帳戶(下稱本件帳戶)之提款卡及密碼，提供予不詳姓名人
    士，交由該不詳姓名人士所屬之上開詐騙集團使用。
三、嗣該詐騙集團之成員即姓名年籍不詳之某男，於同年月25日
    晚間下午7時20分許，再度打電話聯繫乙○○，要求乙○○
    前往嘉義市○○路345號渣打銀行嘉義分行。乙○○依指示
    於同日下午8時許至渣打銀行嘉義分行後，該男子再以電話
    告知乙○○需匯款3萬1千元至甲○○所有上開帳戶，致乙○
    ○陷於錯誤，而於同月25日下午8時10分、13分、15分、19
    分許，分四次各匯款新臺幣（下同）1萬元、1萬元、1萬元
    、1千元(合計3萬1千元)，至甲○○上開帳戶內。嗣因乙○
    ○發覺受騙始報警循線查悉上情。
四、案經乙○○訴由嘉義縣警察局朴子分局報請臺灣嘉義地方法
    院檢察署檢察官偵查起訴。
    理  由
壹、程序部分：
一、被告以外之人於審判外之陳述，雖不符刑事訴訟法第159 條
    之1至第159條之4之規定，而經當事人於審判程序同意作為
    證據，法院審酌該言詞陳述或書面陳述作成時之情況，認為
    適當者，亦得為證據，刑事訴訟法第159條之5第1項定有明
    文。經查，本件被告對於下述本院採為認定犯罪事實依據之
    各項證據之證據能力，均同意作為證據，復經本院於審理時
    逐一提示予檢察官、被告表示意見，本院審酌該等證據之取
    得過程並無瑕疵，與本案待證事實間復具有相當之關聯性，
    以之為本案證據並無不當，自得採為本件認定事實之基礎。
    另其餘資以認定本案犯罪事實之非供述證據，亦查無違反法
    定程序取得之情形，依同法第158條之4反面規定，亦認具證
    據能力，合先敘明。
貳、實體部分：
一、訊據被告固坦有申請上開渣打銀行帳戶之事實，惟矢口否認
    有何幫助詐欺之犯行，並辯稱：伊於97年2月25日下午約3、
    4點去渣打銀行辦理本件帳戶開戶後，迄翌(26)日，渣打銀
    行人員打電話來，伊去找提款卡，才發現該帳戶提款卡遺失
    ，伊當日下午有去警察局報案，並無提供提款卡給詐騙集團
    行騙云云。
二、經查，被告甲○○有於97年2月25日下午2時55分許，在渣打
    銀行西屯分行開設本件帳戶，及自稱「姍姍」之女子及某男
    子(彼二人姓名年籍均不詳)等詐騙集團成員，有於上開時間
    ，佯以上述援交事由詐騙乙○○，致乙○○陷於錯誤，而於
    上開時地分四次、總計匯款3萬1千元，入被告甲○○所有本
    件帳戶之事實，業經被告及被害人乙○○供證在卷，並有渣
    打銀行西屯分行97年3月7日渣打商銀西屯字第09700044號、
    97年12月12日渣打商銀西屯字第09700228號函附本件帳戶開
    戶資料及交易往來明細影本一份(見警卷第10-19頁、原審簡
    上卷第24-28頁)、被害人報案三聯單、受理詐騙帳戶通報警
    示簡便格式、受理各類案件記錄表(見原審簡上卷第67-69頁
    )、被害人與自稱「姍姍」女子上網聊天資料(見警卷第20-
    25頁)、被害人電話通話記錄(警卷第30-38頁)等在卷可稽，
    此部分事實堪以認定。
三、被告雖辯稱伊所有本件帳戶提款卡係遺失，而非提供予詐騙
    集團使用云云。惟查:
(一)被告於警詢原供稱:「我在97年2月25日【下午約4、5點】時
    辦完帳戶及提款卡，就將【儲金簿及提款卡放在外套口袋內
    】，返回住處約下午6、7時即睡覺，隔天銀行就通知我帳戶
    內有大量金錢流動，我以為是詐騙集團，我就去找我的外套
    時才發我所辦的提款卡不見了，但提款卡何時不見我不知道
    。我在銀行辦好開戶時將【儲金簿放在我穿著牛仔褲口袋】
    內，【提款卡我拿至提款機上開卡後即放在我所穿著外套口
    袋】內，我在吃飯時曾將外套放進機車置物廂內大約有20分
    鐘左右。」等語(見警卷第1至4頁)；核與其於台中市警察局
    第六分局西屯派出所報案警詢時指稱:「我所有的渣打銀行
    存摺帳號為000000000000，於97年2月25日【15時】在台中
    市○○區○○路二段327號渣打銀行開戶。是26日13時接獲
    渣打銀行行員電話通知我才知道我提款卡遺失了。因我昨日
    辦好渣打存簿提款卡就騎機車回家，當時我將提款卡(密碼
    貼在提款卡上)放在外套口袋，【可能在騎機車掉落遭人撿
    走】冒用我的帳號」等語(見原審簡上卷第58至60頁)。就本
    件帳戶開戶時間及儲金簿究係放在外套口袋、或牛仔褲口袋
    等節，均有出入。
(二)被告於偵訊供稱:「當天開完戶後我的提款卡放在外套的口
    袋，去開完戶之後買吃的東西當時有把外套放在機車座墊下
    面的置物箱，買完東西再把外套穿上就回家。【我不知道我
    的機車座墊有被撬開的痕跡】」(見偵卷第7至8頁)、「當天
    遺失學生證、錄影店會員卡，還有一些小東西等放在小皮夾
    內，小皮夾放在外套左邊口袋內，【卡片因為開卡完後直接
    放在口袋，沒有放在小皮夾】」等語(見偵卷第15至16頁)。
    核與上開警詢所供，就提款卡究係騎機車時掉落、或放在機
    車座墊內遺失乙節，亦有出入。
(三)被告於原審供稱:「我台中銀行那個帳戶打工的錢也沒有了
    ，我是因為【放提款卡的小夾子】掉了」(原審簡上卷第47
    至51頁)、「本案涉案帳戶我是於97年2月25日開戶，辦好當
    天下午，大概4、5點。之後去逢甲大學那邊吃飯，之後就回
    家。回家大概6點多。我發現提款卡遺失是隔天中午1點左右
    ，渣打銀行小姐打電話給我說我的帳戶有大筆資金流動，叫
    我去作查證，叫我回銀行看一下。我接到電話後以為是詐騙
    集團，我就去機車置物箱把我的外套拿出來，就發現我的提
    款卡不見了，還有其他很多會員卡不見了，【這些卡片都是
    放在同一包包（卡片夾）裡面】(原審簡上卷第47-51頁)、
    「我的【存摺都放在我的褲子後面褲袋】，卡片都跟我的燦
    坤會員卡一起放。」等語(原審簡上卷第87-88、96-103頁)
    。核與其上開偵訊所供，就提款卡究有無放在小皮夾乙節，
    又有出入。
(四)被告於本院準備程序原供稱:「當天除遺失渣打銀行提款卡
    、台中銀行提款卡及點數卡、會員卡等，【這些提款卡我放
    在黑色文件小皮夾裡】，黑色小皮夾我記得放在外套衣服口
    袋，外套放在機車置物箱內，外套還在，可是皮夾不見了」
    等語(見本院卷第19頁反面)；嗣於本院審理中則供稱:「台
    中銀行的卡係放在機車內，我都沒有拿出來，台中銀行提款
    卡提領完後就放在外套口袋，【沒有放在皮夾內】，台中銀
    行提款卡沒有跟渣打銀行卡片放在裡面。」等語(見本院卷
    第44頁)。核被告於本院所供，就台中銀行提款卡有無與渣
    打銀行提款卡同放在皮夾內乙節，亦有出入。
(五)按被告上開供述，就其所有甫開設本件帳戶之開戶時間及該
    帳戶存摺、提款卡，及原有台中銀行提款卡之存放位置，一
    再反覆不一，自難採信為實。況本件開戶時間分別為97年2
    月25日下午2時55分許，有渣打銀行西屯分行97年3月7日渣
    打商銀西屯字第09700044號、97年12月12日渣打商銀西屯字
    第09700228號函附本件帳戶開戶資料及第一筆交易明細在卷
    可稽(見警卷第11頁、原審簡上卷第24-28頁)，則被告何以
    稱其遲至下午4、5時始辦妥開戶，及迨返家時已約下午6時
    許。則被告於辦妥開戶(應約下午3時許)後，迄下午4、5時
    許間，究在外從事何事？非無可疑。
(六)另被告所有台中商業銀行北屯分行(帳號:000000000000號)
    帳戶(下稱台中銀行帳戶)，於96年12月21日原已結息，存款
    餘額僅剩264元，迄97年2月20日始再存入35000元，然旋於
    當日及同年22日分別提領1000元及3006元，嗣於同年月25日
    (即本案發生日)又分別於上午10時7分31秒提領3006元、於
    11時21分11秒提領813元、【於11時24分38秒提領27986元】
    等情，有台中商業銀行98年11月16日中北屯字第0980870047
    3號函附交易明細可稽(見本院卷第36頁)，顯見被告所有上
    開台中銀行帳戶，於案發當日(95年2月25日)亦有異常交易
    之情。被告復稱:其中3000元(交易明細載3006元)係伊提領
    ，另27986元的錢不見了，不是伊領的等語(見本院43頁反面
    )。果此，則被告所有之台中銀行提款卡於是日(97年2月25
    日)上午11時24分38秒時該筆金額被提領時，即應已遺失遭
    人盜用。惟被告又於本院供稱:其甫開戶之本件渣打銀行提
    款卡與原已開戶之上開台中銀行提款卡，係同時遺失等語(
    詳本院卷第19頁背面、43頁)。然被告所有渣打銀行帳戶之
    開戶時間為【97年2月25日下午2時55分】，已如前述。而被
    告所有上開台中銀行遭人領取27986元之時間，卻係於【同
    日上午11時24分38秒】。準此，被告既於當日下午才開設上
    開渣打銀行帳戶，豈可能於上午即與台中銀行提款卡同時遺
    失遭人盜用？由此益證，被告所供其上開渣打銀行提款卡與
    台中銀行提款卡均遺失遭人盜用云云，已自相矛盾，顯非事
    實甚明。
(七)此外，本件詐騙集團成員於案發前(97年2月23日)即曾要求
    被害人乙○○至嘉義市○○路345號渣打銀行嘉義分行之ATM
    提領現金匯款，然未完成匯款之情，業據被害人警詢證述在
    卷(見警卷第6頁)。而被告恰於2日(同年月25日)後，即至渣
    打銀行開戶，且於開戶5、6小時後，旋遭詐騙集團成員用以
    詐取被害人之匯款，未免過於巧合。又被告於偵查及本院復
    自承其所有機車置物箱並無被撬開遭竊之跡象，則據其供稱
    置放在機車置物箱內之渣打、台中銀行等帳戶提款卡，如何
    能在未撬開機車置物箱之前提下，遭人竊取盜用，實令人殊
    難想像。又被告既於偵訊中供稱:其申請渣打銀行帳戶係作
    為網路小額【轉帳購物】所用，並詳述網購流程，需要買小
    型讀卡機，以金融卡插入讀卡機後，視網購價格轉帳過去等
    語(見偵訊第15-16頁)。果此，則其申請上開銀行提款卡，
    即應係為供網路購物後，利用網路銀行轉帳方式付款而為申
    請，並非欲另以信用卡刷卡或以貨到付款方式上網購物甚明
    。且觀諸被告上開偵訊所供，其尚且知道網購流程需要買小
    型讀卡機，顯見其對於網路購物轉帳方式，已有相當認識，
    則其豈有不知網路轉帳須申請網路銀行始得為之。然其於申
    請上開渣打銀行帳戶時，卻未同時一併聲請網路銀行功能，
    參見渣打銀行西屯分行97年6月3日渣打商銀西屯字第097001
    24號函文(見偵卷第11頁)，亦顯不合理。又被告既稱其入伍
    在即，故於案發翌日下午曾去做兵役體檢(見原審簡上卷第
    49頁)，則衡情其應無閒暇及財力從事網購活動為是，然其
    為何急於入伍前申請本件帳戶作為網路購物使用，亦令人存
    疑。
(八)至被告於案發翌日(26日)有接獲渣打銀行經辦人員徐明珠電
    話告知其帳戶交易異常，被告即告知銀行人員其卡片不見，
    並於當日下午約4時許，至台中市警察局第六分局報案，並
    於當日下午6時30分許製作調查筆錄等情，固經證人徐明珠
    於原審證稱:「我們問客戶有無操作ＡＴＭ超過10萬元，客
    戶回答說他昨天才開戶，怎麼會有款項存入，我們請他確認
    是否有親友存入，他說要翻一下，他就離開電話，後來就說
    他的存摺還在，卡片不見了，密碼就寫在卡片上。我就請他
    去補一下存摺確認，他說他下午要去台中醫院作體檢，他又
    問要如何辦理掛失，我告訴他來分行或是打客服電話掛失也
    可以，他說好，他下午體檢完就會來分行辦理掛失」等語(
    見簡上卷第88-96頁)，並有台中市警察局第六分局98年4月
    13日中分六警偵字第0980011804號函附調查筆錄及報請檢察
    官請示書在卷可稽(見原審簡上卷第57-61頁)。然被告既迭
    於警詢及偵審均始終否認犯行，則其於案發後經銀行發現交
    易異常，自無可能向銀行人員告稱其提款卡係提供予他人使
    用，是其故作尋找提款卡之態，並告稱提款卡已遺失之語，
    或係為掩飾犯行之舉措，自難憑此即認其確有遺失提款卡之
    實。況據證人徐明珠另證稱:「我大概下午1點35分左右聯絡
    該客戶，該客戶是否於當日下午到分行辦理掛失，我沒有看
    到，我同事也沒有接觸到。該帳戶有無到分行辦理掛失或是
    透過語音系統辦理掛失或是臨櫃補登存摺、該帳戶有無要求
    補發金融卡，我沒有接觸到」等語(見原審簡上卷第88-96頁
    ) 。由此可知，被告於26日下午1時35分許，即得知其帳戶
    有異常情形。被告復供稱其於銀行人員來電時，才發現放在
    機車置物箱之外套內之提款卡不見，則被告於其時(即26日
    下午1時35分許)即應已發現其上開渣打、台中銀行等提款卡
    均已遺失，然其竟未立即以電話向上開二家銀行掛失提款卡
    ，而僅持存摺至渣打銀行刷簿子。又於銀行刷存摺時，仍未
    一併辦理提款卡掛失及補發新卡的手續，直至下午4時許，
    始向台中市警察局第六分局西屯派出所報案遺失提款卡。且
    其於該派出所報案製作筆錄時原僅稱:「昨天辦好渣打存簿
    提款卡就騎機車回家，當時我將提款卡放在外套口袋，可能
    在騎機車掉落遭人撿走冒用我的帳號」等語(見原審簡上卷
    第59頁)，並未提到外套係放在機車置物箱內及機車置物箱
    有何異常遭竊情形，則其提款卡何以於其所稱遺失時間(即
    96年2月25日下午6時許)後短短二個小時內，旋即落入詐騙
    集團之手，並即時正好用以供詐騙本件被害人所用？凡此，
    被告所辯其提款卡係遺失遭人盜用之說，有諸多不合情理之
    處，自不能採信。
(九)另被告雖以其有工作，故無賣帳戶之必要等語置辯，並提出
    任職證明及97、98年度綜合所得稅各類所得資料清單為據(
    見本院第46-48頁)。然被告雖有收入，但不表示其收入敷於
    支出而經濟無虞，且被告究依何原因提供帳戶予詐騙集團成
    員使用，雖不得而知，但非必以出售帳戶為唯一可能模式。
    故被告縱有工作收入，亦非必無提供帳戶提款卡予詐騙集團
    成員之可能。至被告雖仍保有存摺及印章之情，業經被告陳
    明在卷，並有台中市警察局第六分局扣押物品目錄表在卷可
    稽(見簡上卷第66頁)。然詐騙集團使用本件帳戶行騙所需者
    ，僅帳號及提款卡即已足。蓋詐騙集團成員為避免遭查獲，
    多利用車手至提款機轉帳取款，衡情並無持存摺、印章至銀
    行臨櫃取款之可能，即無使用存摺、印章之必要。又被告既
    將提款卡交予詐騙集團成員使用，則其與詐騙集團成員必有
    約束被告使用該帳戶之共識，被告當不至於在詐騙集團成員
    尚未取得詐騙款項之前，即自行持存摺、印章領款。故被告
    縱有工作收入及保有存摺、印章之情，亦不足反證其無提供
    本件帳戶提款卡予詐騙集團成員之事實。
(十)綜上所述，被告所有本件帳戶提款卡確有供詐騙集團行騙被
    害人得款之事實，既如前述。而被告於警詢及偵審所辯，又
    反覆不實，且悖於常情，顯係事後畏罪而編撰卸責之詞，不
    足採信。故被告有將本件帳戶提款卡及密碼交予他人使用之
    情，自堪認定。
四、按詐騙集團使用人頭帳戶供作被害人交付款項之管道，早已
    為平面及電子媒體所揭露，以被告於案發當時已22歲之年齡
    及高中畢業學歷程度(參見警卷第1頁)，實難諉為不知。再
    被告既以自己名義開立帳戶，即需擔負保管與正當使用帳戶
    之責，否則任何人以自己名義設立帳戶，皆恣意將之交付予
    他人使用，終將使金融交易陷於混亂，對整體社會造成衝擊
    甚大。且金融機構帳戶提款卡及提款卡密碼僅得作為帳戶所
    有人本人存款、提款及他人匯款之用，除此之外，並無其他
    作用，為高度屬人性及隱密性之理財工具。而將提款卡及密
    碼交與不認識之陌生人，將造成帳戶實際使用人與帳戶名義
    人不同且無法追查帳戶實際使用人係何人之情況，以金融機
    構帳戶之本質及功能而言，對方除將之作為犯罪贓款匯入、
    提出並隱藏犯罪集團身分之用外，再無其他用途。是將金融
    機構帳戶資料交與真實姓名年籍不詳之人，交付帳戶行為人
    既了解金融機構帳戶除作為匯款、存款、提款使用外，並無
    其他功用，故行為人必可預見對方取得其帳戶後，係「可能
    」將之作為人頭帳戶濫用。被告明知金融帳戶可能供為他人
    不法犯罪使用之工具，仍提供提款卡、密碼予他人使用，足
    見其主觀上有縱或他人將帳戶為詐欺等不法用途之工具，亦
    與本意無違，故其有幫助他人詐欺之不確定故意，亦堪認定
    。
五、至被告所幫助為詐欺取財犯行之人，據被害人所述，至少有
    真實姓名年籍均不詳自稱「姍姍」之女子及「某男子」等成
    年人，足見應有二以上意圖為自己不法所有詐欺取財犯意聯
    絡之數人，共同為上開詐欺取財犯行無疑。惟按幫助犯之成
    立，行為人主觀上須有幫助故意，客觀上須有幫助行為，並
    係從屬於正犯而無獨立性，故幫助犯須對正犯之犯罪事實，
    具有共同認識而加以助力，始能成立，其所應負責任，亦以
    與正犯有同一認識之事實為限，是若正犯所實施之行為，超
    過幫助犯所認識之範圍時，幫助犯自僅就其所認識之範圍負
    責。本件被告雖預見取得其帳戶提款卡及密碼之人將以之為
    詐欺取財之犯罪工具，而仍提供他人使用，已如前述，惟該
    取得提款卡及密碼之詐騙集團，其共犯人數、詐騙計畫、行
    騙手法、成員間之行為分擔、時間地點、犯罪次數等情，既
    係其用以詐騙社會大眾而使一般人陷於錯誤之方式，自具有
    高度隱密性，而非外界所能窺知，被告僅係提供帳戶予他人
    使用者，顯難期待其知悉詐騙集團幕後全盤犯罪真相，亦無
    積極證據證明被告具有上開認知或預見，自無由令其負幫助
    「共同」詐欺取財罪責。綜上所述，本件事證明確，被告上
    開犯行洵堪認定，應依法論科。
六、查被告以幫助他人詐欺之不確定故意，將其金融機關之提款
    卡及密碼予他人使用詐財，因其並未參與犯罪，核其所為係
    犯刑法第339條第1項詐欺取財犯罪之幫助犯。惟被告係幫助
    犯，依刑法第30條第2項之規定，按正犯之刑度減輕之。
七、原審未予詳察，遽為被告無罪之諭知，自有未洽，檢察官上
    訴意旨，指摘原判決不當，為有理由，自應由本院將原判決
    撤銷改判。爰審酌被告無前科記錄，素行尚佳，其提供金融
    卡及密碼等物交付予不法詐欺犯罪牟利，助長他人犯罪，增
    加被害人尋求救濟及治安機關查緝犯罪之困難，危害被害人
    財產安全及社會治安等一切情狀，量處如主文第二項之刑，
    並諭知易科罰金之折算標準。
八、據上論斷，應依刑事訴訟法第369條第1項前段、第364條、
    第299條第1項前段，刑法第30條第1項、第2項、第339條第1
    項、第41條第1項，刑法施行法第1條之1，判決如主文。
本案經檢察官曾銘芳到庭執行職務。
中    華    民    國    98    年    12    月    15    日
                  刑事第六庭    審判長法  官  董武全
                                      法  官  沈揚仁
                                      法  官  賴純慧
以上正本證明與原本無異。
不得上訴。
                                      書記官  馬愛君
中    華    民    國    98    年    12    月    15    日
附錄：本判決論罪科刑法條：
刑法第339條：
意圖為自己或第三人不法之所有，以詐術使人將本人或第三人之
物交付者，處5年以下有期徒刑、拘役或科或併科1千元以下罰金
。
以前項方法得財產上不法之利益或使第三人得之者，亦同。
前二項之未遂犯罰之。


司法院資訊處製作；財團法人民間司法改革基金會備份。
